【裁判字號】    90,交上易,107
【裁判日期】    900816
【裁判案由】    過失傷害
【裁判全文】
臺灣高等法院刑事判決                            九十年度交上易字第一七號
    上  訴  人
    即  被  告  乙○○
    選任辯護人  莫怡萍
右上訴人因業務過失傷害案件，不服臺灣板橋地方法院八十九年度交易字第六四八號
，中華民國九十年二月十六日第一審判決（起訴案號：臺灣板橋地方法院檢察署八十
九年度偵字第三九六五號），提起上訴，本院判決如左：
    主  文
原判決撤銷。
乙○○從事業務之人，因業務上之過失傷害人，處有期徒刑陸月，如易科罰金以佰
元折算壹日。
    事  實
一、乙○○係統聯汽車客運股份有限公司（下稱統聯公司）僱用之司機，平日以駕駛
    營業用大客車載運乘客為業，為從事駕駛業務之人。民國八十八年十二月二十九
    日十九時三十分許，其駕駛車號ＫＥ－一六九五號自用小客車下班途中，沿臺北
    縣泰山鄉○○路（第二省道）南下路段，由北向南，往桃園方向行駛，途經中山
    路與貴陽街交岔路口之前，其原行駛於該路段之最外側快車道，適有丁○○騎乘
    車號ＯＸＭ－一六九號重型機車，行駛於其小客車前方之同一車道內。乙○○原
    應注意汽車行經交岔路口時不得超車，又汽車如欲超越同一車道之前行車時，須
    先按鳴喇叭二單響或變換燈光一次，俟前行車減速靠邊或以手勢或亮右方向燈表
    示允讓後，後行車始得超越；且超越時應於前行車左側保持半公尺以上之間隔超
    過。而當時為晴天、夜間有照明、路面乾燥、無缺陷、無障礙物、視距良好，並
    無不能注意之情形，詎乙○○既未依前開方式先行示警，俟丁○○表示允讓，亦
    未保持半公尺以上之間隔，即在兩車行至交岔路口時，貿然由機車右側超越該輛
    機車往前行駛，致行經該機車右側之際，小客車左後側之車身撞及機車右側把手
    部位，丁○○因之人車向右傾倒在地，受有外傷性顱內出血（右硬腦膜上出血、
    左顱內出血）、右側氣胸等傷害，小客車則仍再往前駛入中間之快車道內始行停
    止。
二、案經丁○○訴由臺北縣警察局新莊分局報請臺灣板橋地方法院檢察署檢察官偵查
    起訴。
    理  由
一、訊據上訴人即被告乙○○矢口否認右揭犯行，辯稱：事發之際，適逢下班尖峰時
    間，事發道路上來往之車輛很多，其駕駛小客車原行駛於中間快車道，告訴人丁
    ○○騎乘機車，由後方駛來，不知何故，突然一時失控，機車右側把手撞及其所
    駕駛之小客車左後方而肇事，其因聽見碰撞聲才停車，此可由其小客車左後方被
    撞及處係凹痕而非擦痕，且其小客車係直停在中間快車道等事實，可以判斷得知
    ，本件交通事故之過失責任在告訴人，其並無過失云云。經查：
（一）本件交通事故發生之地點，為臺北縣泰山鄉○○路與貴陽街交岔路口附近之第
      二省道南下路段，該交岔路口設有號誌燈，中山路則以白實線劃分快車道（設
      有三線）及慢車道（一線），時速限制五十公里之道路。交通事故發生後，被
      告所駕駛之小客車，直停在交岔路口南側之中間快車道內；告訴人之機車，向
      右傾倒在小客車左後方之交岔路口南側行人穿越道邊（相對應於中間快車道位
      置），機車前輪距小客車左後側十二點四公尺、機車後輪距小客車右後側十一
      點九公尺，安全帽則跌落在距離機車後輪五點八公尺處之交岔路口北側行人穿
      越道附近（相對應於最外側快車道位置）等情，有警製道路交通事故調查報告
      表內所繪之現場圖在卷可憑。參諸卷附被告於偵審中自行提出之現場照片所示
      ，前開現場圖與被告所提出之照片內容核相一致，被告於偵查中對該現場圖所
      繪內容，亦表示正確無誤等詞（見偵查卷第二十七頁），是本件現場圖應可認
      定屬實。被告嗣雖改稱現場圖係員警事後所繪，與現場實際狀況不符云云，然
      並未具體指出有何不符之處，且查，被告選任辯護人於九十年四月三日提出本
      院之聲請調查證據狀附所謂由證人丙○○所攝得之「新照片」六張（即該狀所
      提附件二至四），經詳予比對結果，其中附件二部分與偵查卷第五十九頁之證
      物袋內之照片相同；附件三部分與偵查卷第六十七、六十八頁之照片，僅有距
      離前後之差別；附件四部分則與偵查卷第五十七頁之照片相同，顯見「新照片
      」之辯詞，並非可採，亦不足憑以推翻警繪現場圖之真實性。
（二）經本院受命法官實地勘驗結果，事發地點中山路路段，在貴陽街北側部分，白
      實線外之慢車道寬約一點三五公尺，白實線內有三線快車道，最外側快車道寬
      約三點二二公尺，中間及最內側快車道禁行機車；至於被告之小客車左側葉子
      板並無擦撞痕跡，車身左後方有一刮過之凹痕，前端較淺、後端較深，且前高
      後低等情，有本院勘驗筆錄及照片四張在卷可參。查告訴人之機車與被告之小
      客車原均行駛在同向最外側快車道（告訴人誤稱為慢車道），小客車從機車右
      側超車要轉中間快車道（告訴人誤稱為快車道），才撞及機車等情，已據告訴
      人於偵查中指訴甚詳（見偵查卷第五十五頁背面）。而本件經檢察官送請鑑定
      結果，初經前臺灣省臺北縣區車輛行車事故鑑定委員會八十九年八月三十一日
      八九北行字第一三０八號函附北鑑字第八九六四二號鑑定意見書，以被告自右
      側超車，且未注意安全間隔而肇事，被告不服，經再送前臺灣省車輛行車事故
      覆議鑑定委員會覆議結果，亦據該會以八十九年十一月一日府覆議字第八九一
      七五八號函說明，被告於夜間駕駛自小客車，違規右側超車，未注意安全間隔
      ，擦撞左側機車，為肇事原因；而告訴人無肇事因素等情，有各該函件附卷足
      憑（見偵查卷第六十一、六十二、七十九頁），已見告訴人之指訴非虛。又告
      訴人自行申請中華民國車輛交通事故鑑定技術研究學會鑑定事故原因，亦認為
      被告係違反交岔路口、右側不得超車以及超車應保持安全間隔等之規定所致，
      有該會八十九年十月二十一日八九車鑑字第○三四號鑑定報告可資參酌（見偵
      查卷第八十四至八十七頁）。另被告於本院受命法官調查時，聲請傳訊之鑑定
人甲○○，於九十年七月十七日調查時，當庭具結後，就本件交通事故發生之
      原因，依據小客車左後方凹痕係前輕後重、前高後低；現場圖及照片所示，機
      車倒在後，小客車停在前；以及機車並無刮地痕等情狀判斷，鑑定稱：肇事之
      際，機車行駛在前，小客車行駛在後，且是速度較快之小客車超越速度較慢之
      機車肇事無誤。鑑定人雖同時稱：因該處快車道寬三點二二公尺，機車與小客
      車併行時，仍可維持約零點五公尺之安全間隔，是以機車與小客車有可能互相
      超車，如果機車先行超越小客車，爾後突然違規減速時，也有可能造成小客車
      再自後撞及機車之情事，此種情形下，小客車駕駛應會看見機車等語。由於被
      告一再堅稱事故發生之前，其未曾發現機車等詞，足徵本件並非鑑定人所稱之
      機車先行超越小客車之情形，應可認定無誤。被告及其選任辯護人於本院審理
      時，要求送「再覆議」肇事責任，既屬無據，且無必要。
（三）至於被告所辯稱：以小客車最後係直停在中間快車道之情狀判斷，其當時並無
      超車行為，且質疑告訴人之傷勢何以只在頭部云云。惟經鑑定人依據現場圖節
      照片所示，機車與小客車之停放位置與距離而為判斷，認定小客車於超越機車
      後，有足夠之距離可將小客車回正；並說明機車騎士之傷勢，原本係撞擊地面
      所遭致，此會因機車騎士本身之技術而受影響，故不得憑傷勢來判斷事故發生
      之原因等情，亦據鑑定人甲○○具結後鑑定在案。是以，被告所辯云云，尚不
      足憑為對其有利之證據。
（四）告訴人因本件交通事故，受有外傷性顱內出血（右硬腦膜上出血、左顱內出血
      ）及右側氣胸等傷害，亦據財團法人長庚紀念醫院醫師驗明，填具診斷證明書
      二紙附卷可稽。
（五）按汽車行經交岔路口時，不得超車；又超車時，如欲超越同一車道之前車時，
      須先按鳴喇叭二單響或變換燈光一次，俟前行車減速靠邊或以手勢或亮右方向
      燈表示允讓後，後行車始得超越；且超越時應於前車左側保持半公尺以上之間
      隔超過，道路交通安全規則第一百零一條第一款、第三款、第五款分別定有明
      文。被告行車時自應遵守上開規定，而依卷附交通事故調查報告表所載，當時
      為晴天、夜間有照明、路面乾燥、無缺陷、無障礙物、視距良好，並無不能注
      意之情形，詎被告既未依前開方式先行示警，俟告訴人表示允讓，亦未保持半
      公尺以上之間隔，即貿然在交岔路口超越機車前行，終導致告訴人受傷之結果
      ，被告就本件交通事故之發生具有過失至為顯然，且其過失行為與告訴人受傷
      之間具有相當因果關係。
    綜上所述，本件事證已臻明確，被告犯行堪以認定，應依法予以論科。又事證已
    明，其餘卷證資料，於本件事實之認定不生影響，不再一一指駁，附此敘明。
二、查被告係統聯公司僱用之司機，平日以駕駛營業用大客車載運乘客為業，已據其
    陳明，並有統聯公司駛車憑單附卷可參（見原審卷第二十一頁），為從事駕駛業
    務之人，其因業務上之過失肇事致告訴人受傷，核其所為，係犯刑法第二百八十
    四條第二項前段業務過失傷害罪。至於選任辯護人辯稱：事發之際，被告並非從
    事其駕駛業務云云。經查，汽車駕駛人之駕駛工作，乃隨時可致他人身體生命於
    危險之行為，並係具有將該行為繼續，反覆行使之地位之人，因此應有經常注意
    俾免他人陷於危險之特別注意義務。被告係以駕駛大客車載客為業，「駕駛汽車
    」本屬其社會活動之一，在社會上有其特殊之屬性（地位），其本於此項屬性（
    地位）而駕車，自屬基於社會生活上之地位而反覆執行事務，因之，在此地位之
    駕車，不問其目的為何，均應認係業務之範圍（最高法院七十五年臺上字第一六
    八五號判例意旨參照）。所辯本件非屬業務過失云云，尚非可採。原審據以論科
    ，原非無見，被告上訴意旨否認有過失云云，固無足採，然本件被告駕駛小客車
    ，係為超越前行於同一車道之告訴人所騎乘之機車，因超車不當而肇事，並非併
    行於不同車道之兩車未保持安全間隔，亦非被告疏未注意車前狀況所肇致，因此
    ，原判決就被告過失部分之事實認定尚有未洽，自應由本院將原判決撤銷改判。
    爰審酌被告之品行、智識程度、過失程度、造成之危害、事發迄今尚未與告訴人
    成立民事和解，及其犯後態度，暨告訴人之弟於本院審理時，表示被告雖未為賠
    償，然告訴人亦不願見到被告因本件交通事故入獄，而影響被告家人之生計等一
    切情狀，量處如主文所示之刑，並諭知其易科罰金之折算標準。
據上論斷，應依刑事訴訟法第三百六十九條第一項前段、第三百六十四條、第二百九
十九條第一項前段，刑法第二百八十四條第二項前段、第四十一條第一項，罰金罰鍰
提高標準條例第一條前段、第二條，判決如主文。
本案經檢察官謝英民到庭執行職務。
中      華      民      國     九十     年      八    月        十六    日
        臺灣高等法院刑事第五庭
                                  審判長法  官  曾  德  水
                                        法  官  楊  貴  雄
                                        法  官  林  立  華
右正本證明與原本無異。
不得上訴。
                                        書記官  廖  月  女
中      華      民      國     九十     年      八    月        十六    日
附錄本判決論罪科刑法條：
刑法第二百八十四條第二項前段：
從事業務之人，因業務上之過失傷害人者，處一年以下有期徒刑、拘役或一千元以下
罰金。（罰金額度已提高為十倍）


司法院資訊處製作；財團法人民間司法改革基金會備份。
